【裁判字號】    95,台上,709
【裁判日期】    950216
【裁判案由】    違反山坡地保育利用條例等罪
【裁判全文】
最高法院刑事判決              九十五年度台上字第七０九號
    上   訴   人  台灣高等法院檢察署檢察官
    上訴人即被告  戊○○
                          巷1.
    被        告  甲○○
                          之7.
                  丁○○
                          巷2.
                  丙○○
                          段1.
                  乙○○
上列上訴人等因被告等違反山坡地保育利用條例等罪案件，不服
台灣高等法院中華民國九十二年三月七日第二審判決（九十一年
度上訴字第三一０七號，起訴案號：台灣桃園地方法院檢察署八
十九年度偵字第一四八五五號），提起上訴，本院判決如下：
    主  文
原判決關於戊○○、丙○○部分及第一審判決關於丙○○部分均
撤銷，戊○○部分發回台灣高等法院。
丙○○部分不受理。
其他上訴駁回。
    理  由
一撤銷發回部分：
本件原判決認定上訴人即被告戊○○係桃園縣龜山鄉○○○段嶺
腳小段十一地號共有人之一，該地段全段土地均經依法公告為山
坡地。緣於民國八十五年間，戊○○與其他共有人計畫利用毗鄰
該地號旁，屬國有未登錄地之一條現有道路充為社區○○○○道
，在該十一地號土地上興建四層三十二棟三十四戶、五層二棟十
戶及地下一層之建物，並已請得建築執照，惟因故未如期動工而
作罷，建照並已逾期失效，嗣各共有人同意改將土地出售且委託
戊○○全權處理。迨八十九年九月間某日，土地仲介業者丙○○
向戊○○表示有建商欲購買該筆建地，然唯一出入通道即毗鄰之
現有道路因年久失修，雜草叢生且路況不佳，須以重行舖設碎磚
塊之方式加以整修養護。戊○○聞言，遂授意丙○○如斯處理。
商議底定，渠二人即基於共同在公有山坡地內，擅自從事道路養
護之犯意聯絡，由曾芳吉（係丙○○之誤）出面洽請不知為無權
整路之尤金田代為負責該項工程。同年月二十六日上午，尤金田
另轉請亦不知上情之房屋拆除業者楊泉實際僱工為之。楊泉以每
車次新台幣（下同）一千八百元之代價，除向不知情之「原興貨
運股份有限公司」之乙○○僱用車輛之外，且以無線電連絡之方
式，通知線上不知情之丁○○及其他不詳姓名之砂石車司機，自
是日晚間八時許起，從台北市○○○路、重慶南路口，其承包之
房屋拆除工程工地中，載運拆屋後產生之碎磚塊、混凝土塊等營
建廢棄物，前去上述道路整舖工地並暫先傾卸在該條現有道路及
近旁屬國有之桃園縣龜山鄉○○○段嶺腳小段十一之四地號暨屬
游桂雲、游德和、游梓桐、游水鳳、游陳香五人共有之同小段一
之一地號等三筆山坡地之部分土地上，計傾卸十五、六車次（其
傾卸之位置及面積如原判決附圖標示Ａ、Ｂ、Ｃ之部分）。楊泉
並以一日八千元之代價，僱請不知情之蔡文忠駕駛挖土機一台在
上址道路整舖工地現場進行剷平廢磚塊等整路之工作，嗣於翌（
二十七）日為警查獲等情。因而維持第一審關於論處戊○○共同
違反在公有山坡地內，不得擅自從事道路之養護之規定未遂罪刑
部分之判決，駁回此部分檢察官及戊○○在第二審之上訴，固非
無見。
惟查：(一)、刑事訴訟法為保障被告受公平審判及發現實體真實，
對於人證之調查採言詞及直接審理之方式，並規定被告有詰問證
人之權利。被告之詰問權，係屬憲法第八條第一項規定「非由法
院依法定程序不得審問處罰」之正當法律程序所保障之基本人權
及第十六條所保障之基本訴訟權，不容任意剝奪。又刑事審判上
之共同被告，係為訴訟經濟等原因，由檢察官或自訴人合併或追
加起訴，或由法院合併審判所形成，其間各別被告及犯罪事實仍
獨立存在，各被告對於其他共同被告之案件而言，為被告以外之
人，具證人之適格，而與被告有共犯關係之人，其於被告之案件
，既非被告，自亦具證人之適格，如欲以共同被告或共犯之陳述
為證據，其等即具證人身分，應依人證之調查程序為之。從而，
法院就被告之案件對其他共同被告或與被告有共犯關係之人調查
，均應依人證之調查程序傳喚該共同被告或共犯到場，命其立於
證人之地位而為陳述，並通知被告，使被告有詰問其現在與先前
陳述之瑕疵的機會，以確保其詰問權，並藉以發現實體真實，否
則，如僅提示該共同被告或共犯未經詰問之審判外陳述筆錄或告
以要旨，被告之詰問權即無從行使，無異剝奪被告該詰問權，且
有害於實體真實之發現，其所踐行之調查程序，自難謂為適法。
卷查第一審及原審就被告戊○○之案件，在審判中對於共同被告
尤金田、楊泉、丙○○之調查，均未命其立於證人地位而為陳述
，使戊○○就其本人之案件有詰問彼等現在與先前陳述之瑕疵的
機會，戊○○之詰問權即無從行使，與憲法保障基本人權及基本
訴訟權之規定即有不符，且因無從詰問該共同被告陳述之瑕疵，
亦有害於實體真實之發現，則尤金田、楊泉、丙○○於偵審中之
陳述，於審判中縱曾向戊○○宣讀或告以要旨，仍難謂為合法之
證據資料。原判決採用彼三人於偵查及第一審之陳述，作為認定
戊○○犯罪之依據，難謂允洽。(二)、證據雖已調查，而其內容尚
未完全明瞭者，即與未經調查無異，如遽行判決，仍屬應於審判
期日調查之證據未予調查。原判決論戊○○共同違反在公有山坡
地內，不得擅自從事道路之養護之規定未遂罪。然前揭事實係記
載戊○○由共犯丙○○（原判決誤繕為曾芳吉）洽請不知情之尤
金田轉請不知情之楊泉僱用丁○○等砂石車司機，自八十九年九
月二十六日晚間八時許起，載運碎磚塊等營建廢棄物，至毗鄰桃
園縣龜山鄉○○○段嶺腳小段十一地號旁，屬國有未登錄地之一
條現有道路，並暫時傾卸在該道路及近旁分屬國有及游桂雲等五
人共有之同地段十一之四地號及一之一地號等三筆山坡地之部分
土地上，計十五、六車次，楊泉並僱用不知情之蔡文忠駕駛挖土
機在該道路整舖工地現場進行剷平廢磚塊等整路之工作，嗣於翌
日凌晨零時十分為警查獲等情。但對於蔡文忠實施道路養護之情
形，是既遂或未遂，未詳予記載認定，已難資為判斷其適用法律
當否之依據。且據蔡文忠於原審供稱：「是楊泉叫我的，我是挖
土機司機，我到時他們倒了一台的時候警察就來了，所以我還沒
有開始去鋪及壓。」等語（原審卷第六十二頁）。如果無訛，則
蔡文忠是否已在現場進行剷平廢磚塊整路之工作，亦有欠明瞭而
待究明。又依卷附桃園縣桃園地政事務所九十年一月十一日九八
桃地二字第八四０三號函附之上開地段嶺腳小段一－一、一一－
四、一一－八地號土地複丈成果圖（即原判決之附圖），所謂「
未登錄地」記載為「溝」（偵查卷第一三一、一三二頁），並未
有道路之標示。且於第一審調查中戊○○供稱：「（道路是作於
一一－八號土地上？）只有坡頂前面一部分是在一一－八號土地
上，其他不是。」。證人盧勝興證稱：「（道路原本即在？）是
，小的三米八，最大的約六米以上，寬度不規則，那是國有財產
局之道路。」、「（道路）平坦，原本就有鋪碎磚，但是沒有長
草，整條是平平。」各等語（第一審卷第七十三頁、第一一二頁
背面、第一一三頁正面）。如果非虛，則原判決所記載戊○○養
護之道路，究位於何處？係在所謂國有未登錄地或是另筆國有之
一一－四地號或是戊○○所有之同地段之一一－八地號土地上，
亦有欠明瞭。原判決對此未詳予調查釐清，遽為判決，亦有可議
。檢察官及戊○○分別提起上訴，指摘原判決關於此部分不當，
非無理由。按第三審法院應以第二審判決所確認之事實為判決之
基礎，刑事訴訟法第三百九十四條第一項前段定有明文。原判決
上述之違背法令影響於事實之確定，本院無可據以為裁判，應將
原判決關於戊○○部分撤銷，發回原審法院更為審判。
二撤銷改判部分：
按被告死亡者，應諭知不受理之判決，刑事訴訟法第三百零三條
第五款定有明文。又被告在第二審法院判決後合法上訴第三審法
院中死亡者，依同法第三百九十四條第一項但書、第三百九十三
條第五款、第三百九十八條第三款、第三百八十七條之規定，第
三審之審判亦應有上開條款之適用。本件被告丙○○部分，原審
法院於九十二年三月七日維持第一審論處丙○○共同違反在公有
山坡地內，不得擅自從事道路之養護之規定未遂罪刑之判決，駁
回此部分檢察官在第二審之上訴，檢察官不服，於九十二年四月
一日合法提起上訴本院後，丙○○於九十四年五月二十九日死亡
，有台北縣板橋市戶政事務所九十四年十一月十四日北縣板戶字
第０九四００一二八０二號函檢送之戶籍資料附卷可稽。檢察官
上訴意旨雖未指及，但此為本院得依職權調查之事項，應認上訴
有理由，依上開說明，應由本院將原審及第一審關於丙○○部分
之判決均撤銷，另為不受理之判決。
三上訴駁回部分：
按刑事訴訟法第三百七十七條規定，上訴於第三審法院，非以判
決違背法令為理由，不得為之。是提起第三審上訴，應以原判決
違背法令為理由，係屬法定要件。如果上訴理由狀並未依據卷內
訴訟資料，具體指摘原判決不適用何種法則或如何適用不當，或
所指摘原判決違法情事，顯與法律規定得為第三審上訴理由之違
法情形，不相適合時，均應認其上訴為違背法律上之程式，予以
駁回。本件原判決認定被告丁○○、甲○○、乙○○有原判決事
實欄所記載之犯行，係依憑被告丁○○、甲○○、乙○○之供述
、證人尤金田、楊泉、蔡文忠、丙○○之證言、卷附台灣省山坡
地範圍地段明細表、八十九年九月二十七日查獲時之現場照片六
幀、土地登記簿謄本二份、八十九年十一月十日之檢察官勘驗筆
錄、桃園縣桃園地政事務所土地複丈成果圖一份等資料，予以綜
合判斷，因而維持第一審關於論處甲○○、乙○○共同未領有廢
棄物清除、處理許可文件，從事廢棄物清除罪刑部分及丁○○未
領有廢棄物清除、處理許可文件，從事廢棄物清除罪刑部分之判
決，駁回此部分檢察官在第二審之上訴，已詳予說明其所憑之證
據及其認定之理由。並說明乙○○、甲○○、丁○○等行為後廢
棄物清理法已於九十年十月二十四日修正公布，並於同年月二十
六日生效。彼等所犯該法第二十二條第二項第四款之罪，新法改
列於第四十六條第一項第四款，其法定刑有期徒刑部分並未變更
（均為一年以上五年以下）僅得併科罰金部分，由原定之一百萬
元以下，修正為新台幣三百萬元以下，比較新舊法之規定，並無
有利或不利之情形，自應適用裁判時法論處。另明公訴人起訴
乙○○、甲○○、丁○○等牽連犯山坡地保育利用條例第三十四
條第一項之罪嫌部分，尚屬不能證明。因公訴人認此部分與彼等
科刑部分有裁判上一罪關係，依審判不可分原則，故不另為無罪
之諭知。所為論斷，均有卷存資料可資覆按，從形式上觀察，並
無所謂違背法令之情形。按行為時之法律與裁判時之法律有變更
者，依刑法第二條第一項規定雖採從新從輕主義，仍以適用裁判
時之法律為原則，適用最有利於行為人之裁判前之法律即包括行
為時法與中間時法為例外。被告乙○○、甲○○、丁○○行為後
，廢棄物清理法已修正公布施行，其等所犯之罪法定刑由「一年
以上五年以下有期徒刑，得併科一百萬元以下罰金」，修正為「
一年以上五年以下有期徒刑，得併科新台幣三百萬元以下罰金」
。按諸現行法規所定金額之貨幣單位為圓、銀元或元者，以新台
幣元之三倍折算之，現行法規所定貨幣單位折算新台幣條例第二
條定有明文。是上述得併科一百萬元以下罰金與得併科新台幣三
百萬元以下罰金之刑度，實屬相同。原判決因認比較乙○○等三
人行為時與裁判時之法律，並不生有利或不利之情形，因依刑法
第二條第一項前段之規定，適用裁判時法論處，於法自屬有據。
檢察官上訴意旨以乙○○等三人行為時法之罰金刑部分為新台幣
一百萬元以下，修正後罰金刑提高為新台幣三百萬元，較行為時
法為重，指摘原判決此部分適用裁判時法不當，尚有誤會，難認
係適法上訴第三審之理由。檢察官此部分上訴為違背法律上之程
式，應予駁回。
據上論結，應依刑事訴訟法第三百九十七條、第四百零一條、第
三百九十八條第三款、第三百零三條第五款、第三百九十五條前
段，判決如主文。
中    華    民    國  九十五  年    二    月   十六   日
                      最高法院刑事第一庭
                          審判長法官  董  明  霈
                                法官  林  茂  雄
                                法官  張  祺  祥
                                法官  呂  永  福
                                法官  花  滿  堂
      本件正本證明與原本無異
                                      書  記  官
中    華    民    國  九十五  年    二    月  二十二  日
                                                Ａ


司法院資訊處製作；財團法人民間司法改革基金會備份。
